【裁判字號】    92,保險小上,7
【裁判日期】    920630
【裁判案由】    給付保險金
【裁判全文】
臺灣臺北地方法院民事判決                        九十二年度保險小上字第七號
    上  訴  人  太平產物保險股份有限公司
    法定代理人  黃清江
    被  上訴人  台中商業銀行股份有限公司西台中分行
    法定代理人  楊仁誠
右當事人間請求給付保險金事件，上訴人對本院台北簡易庭九十一年度北保險小字第
二六號，於民國九十二年三月二十五日，所為第一審判決提起上訴，本院判決如左：
    主  文
上訴駁回。
第二審訴訟費用新台幣柒佰零貳元由上訴人負擔。
    事  實
甲、原告方面：
一、聲明：
（一）原判決廢棄
（二）右廢棄部分，被上訴人在第一審之訴駁回。
二、陳述：
（一）原判決有違背民事訴訟法第四百六十八條，判決不適用法令或適用不當，構成
      違背法令。依民事訴訟法第二百四十九條第二項規定：「原告之訴，依其所訴
      之事實，在法律上顯無理由者，法院得不經言詞辯論，逕以判決駁回之。」另
      最高法院四十年台上字第一○五號判例及台灣高等法院花蓮分院八十六年度保
      險上字第五六號民事判決亦咸認：「按分公司係由總公司分設之獨立機構，就
      其業務範圍內之事項涉訟時，有當事人能力（最高法院四十年台上字第三九號
      判例參照），而本件上訴人係因受財政部設立分公司規定之限制，而不以分公
      司為名，然在實際上，上訴人之業務範圍、性質與分公司並無不同，依前開說
      明，應認為上訴人有當事人能力，合先敘明。次按當事人能力僅係在訴訟中為
      當事人之資格，與該當事人在實體法上是否有請求權存在，係屬二事。是分公
      司在其業務範圍內，雖有當事人能力，但在總公司為契約當事人之情形下，分
      公司自仍無代替總公司而成為實體法上契約權利義務主體之餘地甚明（最高法
      院四十年台上字第一○五號判例參照）。」於本件訴訟，依上訴人於第一審提
      出之系爭保險單，及被上訴人提供之保險證所載，系爭保險契約之被保險人為
      「台灣區中小企業銀行（即台中商業銀行股份有限公司）」，而非「台中商業
      銀行股份有限公司西台中分行」，是被上訴人僅為訴外人台中商業銀行股份有
      限公司之分公司，並非本案實體法上權利義務主體，故被上訴人不得依系爭保
      險契約之法律關係，對上訴人有所請求，依前開規定及判例要旨，被上訴人所
      訴事實顯無法律上之理由。詎原審未釐清本案法律關係之主體為何，遽為不利
      上訴人之判決，認事用法顯有不當。
（二）又最高法院八十三年台上字第二一一八號判例表示：「解釋契約固屬事實審法
      院之職權，惟其解釋如違背法令或悖於論理法則及經驗法則，自非不得以其解
      釋為不當，援為上訴第三審之理由。」
  １、原審法院認被上訴人依其補充規定，以推估方式評核借款人所得，並據以評分
      ，並無違反契約約定為由，認被訴人之評分並無不實。惟依系爭保險批單條款
      第十條之規定，除基本條款、批單、附件外，須經兩造交換約定之事項，方足
      為系爭契約之構成部分，若未經兩造交約並意思合致者，即非契約之內容而難
      令上訴人受其拘束。而被上訴人於原審主張其以推估方式評核借款人所得依其
      補充規定為之，並經上訴人嚴詞否認就該補充規定曾與被上訴人有何換文或意
      思合致，被上訴人亦未能舉證以實其認，原審不察，據認該補充規定為系爭保
      險契約之一部分，其解釋契約顯與客觀事實不符，而有違論理法則。
  ２、另原審認借款人全年收入僅有新台幣（下同）十八萬元，而總評分仍有六十二
      分，被上訴人仍得撥貸，其依據為被上訴人之八十七年三月十一日中審查字第
      一二二六號函所修訂之貸款級距，惟上訴人雖不否認該函之存在，並認應受該
      函之拘束，惟該函所訂之貸款級距，於本案並不適用之，蓋本案借款人係於八
      十七年二月十一日借款，而該函係於八十七年三月十一日方才修訂，故於借款
      人借貸當時，該貸款級距尚未修正，焉能適用之。是本案之貸款級距應適用者
      ，為原貸款作業辦法第五條即得分七十至七十九分者方能貸予三十萬，是原判
      決如認定借款人僅有六十二分，今被上訴人貸與三十萬元，即屬違約撥貸，故
      原判決爰依中審查字第一二二六號函所修訂之貸款級距，認借款人縱只有六十
      二分，被上訴人仍可貸與三十萬，顯認事用法有誤，為違背法令。關於借款人
      之評分分數未達貸款級距而被上訴人仍違約撥貸時，上訴人是否得拒絕理賠，
      鈞院九十一年度保險簡上字第七號民事確定判決認上訴人得拒絕理賠，併請參
      酌。
（三）最高法院六十九年台上字第七七一判例謂：「法院依調查證據之結果，雖得以
      自由心證判斷事實之真偽，但其所為之判斷如與經驗法則不符時，即屬於法有
      違。」本件被上訴人於信用評分表借款人「全年收入」項目以借款人張素貞年
      收入四十至六十萬元為由，將該項評為十分，被上訴人評分之依據為借款人之
      扣繳憑單，惟查該扣繳憑單所註記之統一編號與營利事業登記證不符，佐以借
      款人並未將該扣繳憑單附入所得稅申報書中申報所得，該扣繳憑單之虛偽不實
      已然灼知，詎原審漏未詳查，即以該扣繳憑得作為借款人全年收入之證明，而
      認被上訴人主張為真實，其判斷顯與經驗法則有違而有重大違反法令。
（四）原判決亦有違背民事訴訟法第四百六十九條第六款前段，判決不備理由。按「
      民事訴訟法第二百一十二條第二項規定得心證之理由，應記明於判決，故法院
      依自由心證，判斷事實之真偽時，所斟酌之調查證據結果，其內如何與應證事
      實之關聯如何，以及採取或拾棄之原因如何，如未記明於判決，即屬民事訴訟
      法第四百六十六條第六款所謂判決不備理由。」（最高法院四十三年台上字第
      四七號判例）；另「判決書理由項下，應記載關於攻繫或防禦方法之意見，民
      事訴訟法第二百二十六條第三項定有明文，法院為原告判訴之判決，而其關於
      攻繫方法之意見有未記載於判決理由項下者，即為同法第四百六十六條第六款
      所謂判決不備理由」（最高法院二十九年上字第八四二號判例參照）。縱依原
      判決，認定借款人之全年收入為十八萬元，惟借款人每月應繳本息為九千八百
      九十三元，是借款人每月應繳本息顯已逾借款人每月收入三分之一，即五千元
      ，亦違反貸款作業辦法第八條第八目之規定，而該第八條第八目既列入貸款作
      業辦法之一項，亦經當事人雙方交換定，上訴人亦認其屬重要事項之一，且與
      借款人之償還能力有關，而為損害防阻之重要規定，故如被上訴人違反本條項
      之規定時，因其徵信人員之誤報、漏報已違反批單條款第九條之徵信作業條件
      ，而其提高之風險足以造成上訴人之損失，且亦該當不誠實之行為，上訴人得
      依批單條款第六條、第十一條第二項之規定，拒絕理賠，上訴人之主張均已爰
      引契約條款，而原判決僅以第八條第八目係規定於承作方式之下，及其它款項
      係辦理審核准許後所為應辦理及注意事項，即以此推測第八條第八目並非借款
      人還款能力或准許借款之條件，而不予適用，認事用法已有違誤；遑論縱第八
      條第八目並非借款人還款能力或准許借款之條件，既已明定於契約，且為上訴
      人所主張之重要事項，如被上訴人有違反之情事，上訴人亦得拒絕給付保險金
      。原審對於上訴人主張系爭貨款作業辦法第八條第八目之規係屬批單條款第六
      條所謂『足以造成上訴人損失之重要事項』，如有違反亦為批單條款第十一條
      之『不誠實行為』如此重要之防禦方法棄置不論，復未於判決理由項下說明其
      取捨之理由，難謂無判決不備理由之違法。
（三）證據：補提最高法院四十年台上字第一○五號判例、八十三年台上字第二一一
      八號判例、六十九年台上字第七七一判例、四十三年台上字第四七號判例、二
      十九年上字第八四二號判例、台灣高等法院花蓮分院八十六年度保險上字第五
      六號民事判決、本院九十一年度保險簡上字第七號民事判決各一份為證。
二、被上訴人方面：
    本件未經言詞辯論，被上訴人亦未提出書狀作何聲明或陳述。
    理      由
一、本件上訴理由略以：上訴人主張爭保險契約之被保險人為台灣區中小企業銀行（
    即台中商業銀行股份有限公司），而非上訴人，依民事訴訟法第二百四十九條第
    二項及前述判例意旨，被上訴人所訴事實顯無法律上理由，原審認事用法不當；
    又原審判決於解釋契約時，與客觀事實顯有不符而有悖於論理法則及經驗法則，
    構成適用法律不當。原審對於借款人收入認定級距，借款人縱然只有六十二分，
    被上訴人仍可貸與三十萬元，亦顯認事用法有誤，為違背法令。且原審對於上訴
    人所主張系爭貸款作業辦法第八條第八目之規定屬於「足以造成上訴人損失之重
    要事項」，如違反亦即屬於「不誠實行為」，原審對此重要防禦方法棄置不顧，
    復未於判決理由項說明之，係屬判決不備理由等語。
二、經查，本件上訴人於原審中，就系爭保險契約之係存在於何人之間，並未爭執，
    迄今提起上訴時，方爭執系爭保險契約之當事人，為臺灣區中小企業銀行（即台
    中商業銀行股份有限公司），而非被上訴人，顯係為於二審訴訟程序中方提出之
    新攻擊防禦方法，就此部分之主張，顯無理由。次查，原審法院認被上訴人依其
    補充規定，以推估方式對借款人張素貞所得之評核方式，據以評分，並無違反契
    約約定為由，尚無違反論理法則之處。因原審法院認為推估借款人張素貞所得之
    方式，有無違反契約之爭執，業已於理由第三段認定：「對借款人之徵信工作，
    應由被保險人依一般金融機關徵信作業條件為之。--經查，訂定系爭作業辦法，
    並就借款人貸款用途、對象均有特別限制，而其核貸審核時間僅有一個營業日，
    無暇查核其他銀行借款及還款情形，--，足認辦法第八條第八目所訂借款人每月
    分期償還金額應不超過其月收入之三分之一，應係就原告本行借款情形及借款人
    信用狀況定之，非係實質審核借款人還款能力之規定。」則審酌原審判決之理由
    ，自無所謂判決不適用法令或適用不當之情事。再查，上訴人另主張借款人張素
    貞每月應繳納之本金、利息，已逾每月收入三分之一，違反系爭作業辦法第八條
    第八目之契約重要約定之爭執，原審判決亦已於判決理由第三段表示：「-- 系
    爭作業辦法對於核貸對象、金額、用途已有嚴格限制，該第八條之承作方式均係
    規定審核辦理准許後所應為辦理及注意事項，而非係審查借款人還款能力或准許
    借款之條件，--」則上訴人執此主張原審判決不備理由，有判決違法矛盾，自屬
    無據。故上訴人以前開事由，主張本院九十一年度北保險小字第二六號第一審判
    決，有違背法令之情事，自屬無據。爰不經言詞辯論，逕以判決駁回之。
三、據上結論，本件上訴為無理由，依民事訴訟法第四百三十六條之三十二第二項、
    第四百四十九條第一項、第四百六十三條、第二百四十九條第二項、第九十五條
    、第七十八條，判決如主文。
訴訟費用計算書
項      目                    金  額（新台幣）
第二審裁判費                  六三四元
第二審送達郵費                  六八元
合        計                  七○二元
中      華      民      國    九十二    年      六      月     三十     日
                                 民事第六庭審判長法  官  林惠瑜
                                                 法  官  黃蓓蓓
                                                 法  官  姜悌文
右為正本係照原本作成
本判決不得上訴
中      華      民      國    九十二    年      六      月     三十     日
                                               書記官    陳鳳瀴


司法院資訊處製作；財團法人民間司法改革基金會備份。
